臺灣臺北地方法院民事判決　九十年度國貿更字第二號
　　原　　　告　英商蘇格蘭銀行
　　法定代理人　乙○○○○
　　被　　　告　安泰商業銀行
　　法定代理人　林堉璘
右當事人間請求返還不當得利事件，本院於九十年六月十九日以九十年度國貿字第六
號裁定駁回原告之訴，原告提起抗告後，經臺灣高等法院發回更審（九十年度抗字第
二四七六號），本院更為判決如左：
    主    文
原告之訴及假執行之聲請均駁回。
訴訟費用由原告負擔。
    事    實
壹、原告方面：
  一、聲明：
    １、被告應將其民權分行存戶甲○○○○ ○○○○○ ○○○○○○名下（帳號：0000000
        0000）存款美金十萬二千七百十一點三二元暨利息及同存戶名下（帳號
        ：00000000000000）存款新台幣三百十七萬六千五百七十三
        元暨利息返還原告。
    ２、願供擔保請准宣告假執行。
  二、陳述：
    １、原告蘇格蘭銀行係請求被告安泰商業銀行應將其民權分行保管之在David Sc
        ott Manson名下存款返還予原告，與原告請求原第一被告David Scott Mans
        on（嗣經撤回）之標的仍為同一。又原告追加被告時，原第一被告David Sc
        ott Manson尚未進行本案辯論，依民事訴訟法第二百五十六條之規定，原告
        追加被告應無不合，且符合訴訟經濟原則。
    ２、原告國外部於民國（下同）八十九年十月二十四日接獲指示，將客戶Willia
        m Russell Ltd.之第IBA Account 81830/USD/01帳號關閉，並將存款餘額共
        美金匯至台灣之被告民權分行存戶David Scott Manson之帳戶；原告於同年
        月三十日遵從指示匯款後，David Scott Manson即將該匯入款項保留美金十
        萬二千一百四十一點一五元於其美金帳戶（帳號第0000-0000-0000號）外，
        餘款兌換為新台幣後存入其新台幣帳戶（帳號第0000-0000-000-0號），經
        David Scott Manson提領現款後，尚餘新台幣三百十六萬二千零七十九萬元
        於該新台幣帳戶內。原告於同年月三十一日發現前開匯款指示函上R.Ingram
        之簽名係偽造，疑遭詐騙，詎因David Scott Manson拒絕配合匯回前開匯款
        ，致原告賠償客戶William Russell Ltd.所匯出之前開款項。
    ３、內政部警政署入出境管理局已表示並無南非籍人士David Scott Manson入出
        境紀錄，我國駐南非代表處亦表示David Scott Manson係假名，其開戶提供
        之南非第0000000000000號護照係由他人護照變造者，是David Scott Manso
        n既係假名，其真正身份不明，被告持有該假名客戶之款項，在法律上並無
        合法之委任或寄託關係，而該款項又是原告受騙而由英國匯入之贓款，被告
        拒不返還該款項，自構成不當得利。
  三、證據：提出偽造客戶R. Ingram簽名之匯款指示函、原告八十九年十月三十一
      日致被告函、David Scott Manson八十九年十一月四日致被告函、David Scot
      t Manson八十九年十一月六日致被告函、本院民事執行命令、台北縣警察局書
      函、內政部警政署入出境管理局書函、本院民事執行處通知、本院公示送達公
      告、被告民權分行函及原告法務主管Samuel M. Kale宣誓書等各一紙為證，並
      請求調取David Scott Manson在被告民權分行之開戶資料。
貳、被告方面：
  一、聲明：如主文第一項所示；如為不利於被告之判決，願供擔保請准宣告免為假
      執行。
  二、陳述：
    １、原告對被告之請求與其對David Scott Manson之請求並無合一確定之必要，
        不僅訴訟標的不同，攻擊防禦方法亦不同，原告既未於起訴時提起主觀合併
        之訴，自不應准許其事後追加被告。
    ２、銀行基於與活期存款客戶之消費寄託契約，雖無返還寄託物原物之義務，但
        對客戶負有返還與存款同一金額之義務，故銀行接受客戶David Scott Mans
        on之存款並無獲得任何存款之利益。
    ３、被告接受David Scott Manson之存款，乃基於消費寄託之法律關係，並非無
        法律上之原因。又真正存款人之姓名縱屬不明，但該真正存款人既有人格並
        有意思表示之能力，即能為有效之消費寄託之意思表示，真正存款人與被告
        之意思表示一致，消費寄託之法律關係即屬成立。
    ４、原告受有損害係遭第三人詐騙之結果，與被告接受存款人存款之行為無因果
        關係存在，易言之，原告受損害之原因事實與被告受利益之原因事實並非同
        一。
、本院依職權函內政部警政署入出境管理局查詢南非第0000000000000號護照所載
    人士（南非籍David Scott Manson）之入出境記錄；函外交部領事事務局、內政
    部警政署外事組、臺北縣警察局查詢南非第0000000000000號護照所載人士（南
    非籍David Scott Manson）之來台簽證及居留資料；函我國駐南非辦事處查詢南
    非第0000000000000號護照是否確係南非政府所發之護照，及其上之人名、年籍
    、在南非之住所等相關資料；函台北縣三重戶政事務所查詢三重市○○路二十九
    巷二十二號三樓住址之門牌號碼自民國八十九年一月起至函覆日止，是否曾予變
    更。
    理　　由
壹、程序方面：
  一、按訴狀送達後，原告不得將原訴變更或追加他訴。但請求之基礎事實同一者及
      不甚礙被告之防禦及訴訟之終結者，不在此限，民事訴訟法第二百五十五條第
      一項第二、七款分別有明定。查本件原告原對David Scott Manson起訴請求返
      還不當得利，然因原告起訴對象之「甲○○○○ ○○○○○ ○○○○○○」姓名並非真實，於
      更審前本院前審訴訟中，函查內政部警政署入出境管理局、內政部警政署等單
      位，亦經函覆並無甲○○○○ ○○○○○ ○○○○○○姓名之人之入出境資料及居留登記。經
      臺灣高等法院發回更審後，再函查我國駐南非辦事處查詢南非第000000000000
      0號護照是否確係南非政府所發之護照，及其上之人名、年籍、在南非之住所
      等相關資料，我國駐南非辦事處亦函覆「David Scott Manson」持以向被告民
      權分行辦理開戶之南非第0000000000000號護照係該國曾發給Molefe Angelina
      Nuwa之護照，並未核發該護照予David Scott Manson，故該護照係一偽冒文件
      等語，有我國駐南非代表處九十一年一月十一日ZAF783號電報等各一紙可證，
      足徵前述原告起訴對象「甲○○○○ ○○○○○ ○○○○○○」之名字並非真正。而按當事人
      書狀，依民事訴訟法第一百十六條第一款規定，應記載當事人姓名、性別、年
      齡、職業及住所或居所，當事人為法人或其他團體者，並應記載其名稱及事務
      所或營業所，此為法定必須具備之程式。則本院依民事訴訟法第二百四十九條
      第一項之規定，命原告補正「David Scott Manson」真正之人名、年籍、住所
      等相關資料。
  二、嗣原告於補正期間，於九十一年二月二十一日具狀追加安泰商業銀行為備位聲
      明請求之被告，原告以被告二人為裁判之對象，於先位被告之訴無理由時，始
      請求對後位被告為裁判者，為被告方面主觀的預備合併，有訴訟經濟及防止裁
      判衝突之目的。惟對於先後位當事人間，其訴訟標的之法律關係，如無合一確
      定必要時，即需適用共同訴訟人獨立之原則，依民事訴訟法第五十五條規定，
      共同訴訟人中一人之行為，及關於一人所生之事項，除別有規定外（指同法第
      五十六條），其利害關係不及於他共同訴訟人。在主觀的預備共同訴訟對於後
      位當事人之裁判，係以先位當事人之訴有無理由為其條件，與上述「其利害不
      及於他共同訴訟人」之原則顯不相符。又對於後位當事人之訴，雖以先位當事
      人之訴有無理由為條件，然預備合併訴之條件，乃係裁判條件，並非審理條件
      ，則法院為審理時，仍應就各該訴訟全部辯論，僅於先位之訴有理由時，無庸
      再就後位之訴加以裁判。是後位之訴當人雖需與先位之訴當事人同時為言詞辯
      論，但後位之當事人最後可能未獲任何裁判，不僅後位當人地位不安定，且先
      位當事人與他當事人間之裁判，對後位當事人又無從發生任何法律上之效力，
      在後位當事人言，乃徒費無益之訴訟程序。又預備訴之合併之目的，既在防止
      裁判矛盾，則其中一被告部分上訴時，他被告必須全部進入上訴審程序，始能
      達到裁判一致目的，主觀的預備訴之合併，如僅適用前述共同訴訟獨立之原則
      ，而不能適用民事訴訟法第五十六條第一項各款之規定，亦無從達到始終於同
      一訴訟程序為合併審理之目的，故其預備合併之作用，僅為第一審程序而已，
      仍難免有裁判矛盾之可能。又如共同訴訟人中一人有訴訟程序停止之原因，因
      其效力不及於他共同訴訟人，各共同訴訟人訴訟程序仍須分離，其問題更形複
      雜。再依民事訴訟法及現行實務作法，預備合併以先後位排拆為必要，既須互
      相排斥，即無從視為一體，更無既判力及於他人之情形，自無合一確定之可能
      。而於先後位當事人之利害關係不一致，且屬相反，不僅有利與否難以認定，
      適用民事訴訟法第五十六條第一項第一款及第二款之情形，自非適當。是原告
      以被告安泰商業銀行為備位聲明請求之被告，將本訴追加為主觀預備合併，對
      於後位被告安泰商業銀行部分，係屬不確定狀態，其追加原應認不適法。
  三、又原告另主張應得對被告「David Scott Manson」為公示送達，然因原告未補
      正被告之真實姓名，本院尚無從送達，更無從公示送達，是原告請求對被告公
      示送達云云，即乏所據。而原告在本院未對「David Scott Manson」為合法送
      達訴狀前，即撤回對「David Scott Manson」之訴，以追加之安泰商業銀行為
      獨立請求之被告，是原告對於「David Scott Manson」之訴既已撤回，本訴即
      無前開民事訴訟法第第一百十六條第一款起訴程式欠缺之情形，而被告安泰商
      業銀行亦已成為原告單一請求之被告，亦無違反前開主觀預備訴之合併之情形
      ，而原告請求之原因事實既係同一，復不礙被告之防禦及訴訟之終結，依首開
      說明，應予准許。又原告既撤回被告「David Scott Manson」部分，本訴亦無
      其他起訴程序要件之欠缺，自應就兩造間之實體法律關係加以審理、判決，亦
      應先予敘明。
貳、實體方面：
  一、原告起訴主張：原告遵從指示於八十九年十月三十日將客戶William Russell
      Ltd.之存款匯至被告民權分行David Scott Manson之帳戶，David Scott Mans
      on隨即將該匯入款項保留美金十萬二千一百四十一點一五元於其美金帳戶外，
      餘款兌換為新台幣後存入其新台幣帳戶，並經提領現款後，尚餘新台幣三百十
      六萬二千零七十九萬元於該新台幣帳戶內，原告嗣始發現遭詐騙。David Scot
      t Manson既係假名，被告持有該假名客戶款項在法律上即無合法之委任或寄託
      關係，爰依不當得利之法律關係，訴請被告返還其持有之上開款項及自匯入日
      起所生之利息共計美金十萬二千七百十一點三二元及新台幣三百十七萬六千五
      百七十三元等語。被告則以：真正存款人之姓名縱屬不明，但其人既非無人格
      ，亦非無意思表示能力，自得與被告成立有效之消費寄託契約，被告接受Davi
      d Scott Manson之存款，既基於消費寄託之法律關係，即非無法律上之原因等
      語，資為抗辯。
  二、本件原告主張於八十九年十月二十四日接獲指示，將客戶William Russell Lt
      d.之第IBA Account 81830/USD/01帳號關閉，並將存款餘額匯至被告民權分行
      David Scott Manson之帳戶；原告於同年月三十日遵從指示匯款後，David Sc
      ott Manson即將該匯入款項保留美金十萬二千一百四十一點一五元於其美金帳
      戶（帳號第0000-0000-0000號）外，餘款兌換為新台幣後存入其新台幣帳戶（
      帳號第0000-0000-000-0號），經David  Scott Manson提領現款後，尚餘新台
      幣三百十六萬二千零七十九萬元於該新台幣帳戶內；惟前開匯款指示函上R.In
      gram之簽名係偽造，致原告賠償客戶William Russell Ltd.所匯出之前開款項
      等事實，為被告所不爭執，並據原告提出與所述相符之匯款指示函、原告法務
      主管Samuel M. Kale宣誓書等各一件及本院向被告民權分行調取之印鑑卡、客
      戶存提記錄查詢表、活期存款新開戶印鑑卡、客戶存提記錄單等各一紙為證，
      堪信為真實。
  三、查不詳姓名之第三人以「David Scott Manson」名義，曾於八十九年十月十八
      日及三十一日至被告民權分行開立帳號000-00-000000-0號及000-00-000000-0
      號之帳戶，並同年月三十一日至該分行提領新台幣七千元，又於同年十一月六
      日傳真函文致該分行說明領款緣由等情，為兩造所不爭執，並有上開帳戶之印
      鑑卡、活期存款新開戶印鑑卡、客戶存提記錄查詢表及傳真函文等各一件為憑
      ，此部分之事實堪認為真正；惟經查詢中華民國管理外國人入出境及居留相關
      之管理機關，內政部警政署入出境管理局及內政部警政署，俱查無「David Sc
      ott Manson」此人之入出境資料及居留資料。又如前所述，南非並並未核發該
      護照予David Scott Manson，有內政部警政署入出境管理局九十年五月二十一
      日（九十）境信靜字第０二五八九六號函、內政部警政署九十年五月二十一日
      （九十）警署外字第一一五六三三號函各一紙可證，足徵前述開立帳戶、提領
      現款及傳真說明函文之人所用「David Scott Manson」確係假名。本件原告主
      張David   Scott  Manson既不存在，前開存款行為即屬無效，David   Scott
      Manson與被告間並未成立消費寄託契約，被告持有前開存款自無法律上原因等
      語，被告則以前皆情詞置辯，則本件爭點在於被告在其民權分行戶名David Sc
      ott Manson帳戶下之存款是否主張消費寄託契約有效成立，以及被告持有該存
      款是否有法律上之原因。
  四、按無法律上原因而受利益，致他人受損害者，應返還其利益，民法第一百七十
      九條前段定有明文，是必受益人無法律上原因而受利益，始構成不當得利。次
      按一般法律行為必須具備一定之要件始能成立並發生效力，換言之，一法律行
      為須包括當事人、標的及意思表示等要素始能成立，其中當事人尚須具備權利
      能力及行為能力，該法律行為始能發生其法律上效力；至於當事人之姓名，在
      現代經濟社會迅速交易之要求下，僅係資以區別為法律行為主體及對象之目的
      ，縱以姓或名、字或號、雅號、藝名等來表彰從事法律行為之主體，亦非法所
      不許（最高法院六十四年度第五次民庭庭推總會議決議及七十一年度台上字第
      四四一六號裁判意旨參照），僅生當交易對象產生爭議時，如何分配舉證責任
      之問題。查本件確有不詳姓名之第三人以「David Scott Manson」之名義向被
      告民權分行申請開立前揭帳戶，縱其係以假名提出申請，惟其既曾向被告民權
      分行提領現款，又曾於八十九年十一月六日函致被告民權分行說明提領前開款
      項之緣由暨其他匯款指示，足證其有基於本人地位與被告締結消費寄託契約之
      真意，則斯人既非無權利能力及行為能力，自得與被告締結有效之消費寄託契
      約，至與被告成立契約相對人之真實身份係待乎特定人向被告主張契約權利時
      ，如何向被告證明其身份之問題，非可謂姓名不詳即係消費寄託契約不成立。
  五、末按不當得利返還請求權，以無法律上之原因而受利益為其成立要件之一，故
      主張此項請求權成立之原告，應就無法律上之原因而受利益之事實，負舉證責
      任。而本件確有不詳姓名之人冒「David Scott Manson」與被告締結消費寄託
      契約已如前述，被告持有戶名為「David Scott Manson」之美金及新台幣帳戶
      內之存款既係基於前述之消費寄託契約，即非無法律上原因，則原告對於被告
      無法律上之原因而受利益之事實，除以「David Scott Manson」不存在而主張
      消費寄託關係不存在外，並未提出其他積極證據以供認定，其以不當得利之法
      律關係，訴請被告返還前開款項，即屬無據，應予駁回。
  六、原告之訴既經駁回，其假執行之聲請，已失所附麗，應予駁回。本件事證已臻
      明確，被告所提其他防禦方法，核與判決結果無影響，爰不一一論述，附此敘
      明。
、據上論結，原告之訴為無理由，依民事訴訟法第七十八條，判決如主文。
中　　　華　　　民　　　國　　九十一　　年　　　十　　　月　　 十六　　 日
                                        民事第四庭法　　　官  洪　于　智
右為正本係照原本作成
如對本判決上訴，須於判決送達後廿日內向本院提出上訴狀
中　　　華　　　民　　　國　　九十一　　年　　　十　　　月　　 十六　　 日
　　　　　　　　　　　　　　　　　　　　　　　　　法院書記官　林　佳　蘋
